臺灣高等法院高雄分院民事判決　八十九年度重上字第九三號
　　　上　訴　人
　　　即被上訴人　中國農民銀行股份有限公司
　　　法定代理人　丙○○
　　　上　訴　人　乙○○
　　　被　上訴人　甲○○
右當事人間請求清償借款事件，上訴人對於中華民國八十九年七月二十六日臺灣屏東
地方法院八十七年重訴字第二三二號第一審判決提起上訴，本院判決如左：
　　　主　　　文
原判決關於駁回上訴人中國農民銀行股份有限公司後開第二項之訴部分暨訴訟費用之
裁判均廢棄。
被上訴人甲○○應與乙○○連帶給付上訴人中國農民銀行股份有限公司新台幣玖佰玖
拾萬元，及自民國八十五年二月二十日起至清償日止，按年息百分之捌點伍玖計算之
利息，並自民國八十五年二月二十日起至清償日止，在六個月以內者，按上開利率百
分之十，超過六個月者，按上開利率百分之二十計付違約金。
上訴人乙○○之上訴駁回。
第一、二審訴訟費用由上訴人乙○○與被上訴人甲○○連帶負擔。
　　　事實及理由
一、本件上訴人即被上訴人中國農民銀行股份有限公司（以下簡稱上訴人農民銀行）
    起訴主張上訴人乙○○於八十三年八月二十日邀同被上訴人甲○○為連帶保證人
    ，向上訴人農民銀行借款新台幣（下同）九百九十萬元，約定利息按百分之八‧
    五九計算，每月計付一次，如有遲延，其遲延在六個月內，按上開利率百分之十
    ，遲延超過六個月部分，按上開利率百分之二十計付違約金。清償期為八十五年
    八月二十日，到期一次清償。詎上訴人乙○○僅繳交利息至八十五年二月十九日
　　，自八十五年二月二十日起，即拒不交付利息，屢經催討，均置之不理。爰依借
　　貸及連帶保證之法律關係，訴請上訴人乙○○及被上訴人甲○○應連帶給付上訴
　　人農民銀行九百九十萬元及自八十五年二月二十日起至清償日止，按年息百分之
　　八‧五九計算之利息，其逾期在六個月以內者，按上開利率百分之十，超過六個
　　月者，按上開利率百分之二十計付違約金。上訴人乙○○則以伊並未向上訴人農
　　民銀行為前揭借貸行為，亦未在八十三年八月二十日在上訴人農民銀行之潮州分
　　行開立編號000－00－00000－0號帳戶，該帳戶印鑑卡上之筆跡及上
　　訴人農民銀行所提出之借據、約定書上之簽名，均非伊所為。且伊在八十三年五
　　月六日即已在上訴人農民銀行潮州分行開立000－00－00000－0號帳
　　戶，伊若欲借款，只須以該帳戶撥入款即可，無須再另立一帳戶。伊當時任職於
　　高雄區中小企業銀行，該日並無請假，故該筆借款係當時任職於被上訴人農民銀
　　行之潮州分行襄理之訴外人吳俊男利用職權，挪用於先，而後補辦手續，該貸款
　　應非屬實。至於原審八十五年度重訴字第九八號，本院八十五年度重上字第一二
　　一號，最高法院八十七年度台上字第二七０二號民事確定判決理由係採信毋庸具
　　結之上訴人農民銀行潮州分行之職員證述，但渠等人之證述前後矛盾，其採證法
　　則顯有重大瑕疵。而伊否認簽寫切結書、約定書、借據之部分送請其他機關鑑定
　　，判決理由不利伊，則係以「致先後同以特徵比對法之鑑定有所不同，足見此項
　　比對法之鑑定，不能明確分辨真偽雖尚不足資為採證之證據」。然查上開第一次
　　鑑定因法院之疏忽，而將伊所承認與否認者字跡混淆錯誤編列，致鑑定結果有所
　　差異，後經伊請求法院再次鑑定，經第二次鑑定，將兩組字跡樣本排列正確而得
　　明確之結果，自可資為伊有利之證據。然在該案，本院及最高法院卻均誤該二次
　　鑑定結果均係以同一特徵比對法所為之鑑定而有所不同，自不足資為採證之證據
　　云云，而為不利於伊之認定，於採證法則上顯有嚴重之瑕疵。因之，前確定之訴
　　訟判決既有重大違誤，本院自應不受其拘束。伊既未向上訴人農民銀行之潮州分
　　行借款，則自無清償借款之義務云云資為抗辯。被上訴人甲○○則辯稱：被上訴
　　人甲○○迄未曾為上訴人乙○○就系爭借款擔任連帶保證人，上訴人農民銀行提
　　出之借據及約定書上所載被上訴人甲○○之簽名，雖是真正，但簽寫之日係在八
　　十三年八月二十日以前，由訴外人吳俊男持系爭借據及約定書前來其任職之潮州
　　農會。訴外人吳俊男向其佯稱欲由吳鳳美向上訴人農民銀行之潮州分行借款一百
　　萬元，至於借款人則填寫吳俊男之名義，以享受上訴人農民銀行之潮州分行較優
　　惠之員工貸款利息，因需一位連帶保證人，被上訴人甲○○始簽名為訴外人吳俊
　　男之連帶保證人，況被上訴人甲○○任職於潮州農會，收入有限，亦未擁有不動
　　產，豈能成為借款金額高達九百九十萬元之連帶保證人。再者，上訴人乙○○亦
　　否認與上訴人農民銀行之潮州分行訂立本件系爭金錢消費借貸契約，足見被上訴
　　人甲○○並非上訴人乙○○之連帶保證人。
二、本件原審對於上訴人農民銀行之請求，就上訴人乙○○部分，判決上訴人農民銀
    行勝訴，並駁回上訴人農民銀行對被上訴人甲○○部分之訴。上訴人農民銀行及
    乙○○分別就其敗訴部分聲明不服。上訴人農民銀行上訴聲明求為判決如主文所
    示。上訴人乙○○上訴聲明：「原判決不利於上訴人乙○○部分廢棄。並將該廢
    棄部分被上訴人農民銀行在第一審之訴駁回，第一、二審訴訟費用由被上訴人農
    民銀行負擔」。被上訴人甲○○答辯聲明為「上訴人農民銀行之上訴駁回，訴訟
    費用由上訴人農民銀行負擔」。
三、上訴人農民銀行主張之前揭事實，業據其提出借據、約定書、農民銀行潮州分行
　　編號000－00－00000－0號擔保放款帳卡影本各一份及原法院八十五
　　年度重訴字第九八號，本院八十五年度重上字第一二一號，最高法院八十七年度
　　台上字第二七０二號民事判決影本各一份為證，上訴人乙○○及被上訴人甲○○
　　則分別以前開情詞置辯，經查：
　(一)按為訴訟標的之法律關係，於確定之終局判決中已經裁判者，就該法律關係即有
    既判力，當事人雖僅於新訴訟用作攻擊防禦方法，法院亦不得為反於確定判決意
    旨之裁判。又訴訟標的之法律關係，於確定之終局判決中經裁判者，當事人之一
    造以該確定判決之結果為基礎，於新訴訟用作攻擊防禦方法時，他造應受其既判
    力之拘束，不得以該確定判決言詞辯論終結前，所提出或得提出而未提出之其他
    攻擊防禦方法為與該確定判決意旨相反之主張。又按關於消極確認之訴經確定判
    決，認法律關係成立，予以駁回時，就該法律關係之成立即有既判力，上訴人前
    對系爭債權提起確認不存在之訴，既受敗訴之判決且告確定，則被上訴人於後案
    主張債權存在，請求如數履行，上訴人即應受前案既判力之羈束，不容更為債權
    不存在之主張（參閱最高法院三十年度上字第八號，四十二年度台上字第一三０
    六號，五十年台上字第二三二號判例）。查本件上訴人乙○○曾就系爭九百九十
    萬元債權，另案對上訴人農民銀行提起確認該債權不存在之消極確認之訴，嗣經
    原法院八十五年度重訴字第九八號判決認兩造間確有該筆債權存在，而駁回上訴
    人乙○○之訴，後經本院八十五年度重上字第一二一號，最高法院八十七年度台
    上字第二七０二判決駁回上訴人乙○○之上訴，而確定在案，有上開三份民事判
    決影本在卷可稽，揆諸前揭最高法院判例，就本案系爭九百九十萬元債權，上訴
    人乙○○既受前開判決其敗訴確定，則上訴人農民銀行於本案主張債權存在，請
    求如數履行，上訴人乙○○即應受前案既判力之羈束，不容更為該系爭債權不存
　　在之主張。上訴人乙○○雖於本院仍執前詞，抗辯本院前開確定判決（即本院八
　　十五年度重上字第一二一號判決）於採證法則上顯有嚴重瑕疵，本件應不受上揭
　　判例拘束云云。惟關於上訴人乙○○主張系爭印鑑卡、借據、約定書上之簽名非
　　其所為等情，業已於前訴中提出，並該前訴各級法院送請法務部調查局、憲兵學
　　校、刑事警察局等有關單位鑑定四次，其中法務部調查局及憲兵學校均稱無法鑑
　　定，而刑事警察局亦發生前後不同之鑑定結果，故前訴確定判決以前後鑑定結果
　　誤差甚大，尚難以此作為訴訟上判斷之依據，而以其他之證據及證人證詞，認定
　　上訴人乙○○與上訴人農民銀行間確有九百九十萬元之債權債務關係存在，故上
　　訴人乙○○於本件訴訟所為之前揭攻擊防禦方法，於前訴訟程序中業經合法調查
　　，上訴人乙○○自不得再為與前訴確定判決意旨相反之主張。至縱有上訴人乙○
　　○所稱前訴之確定終局判決違背證據法則，有顯然違背法令之情形，亦應經由審
　　級制度及再審制度救濟。上訴人乙○○於本件訴訟程序為前揭之抗辯，應不足採
　　信。況按「借據內印章及作押房契既均屬真正，雖由他人代為立據，而除有確切
　　反證外，自應推定為本人授權行為」，此有最高法院三十七年上字第八八一六號
　　判例可資參照。上訴人雖對印鑑卡、借據、約定書上簽名之真正有所爭執，惟並
　　不否認其上印文之真正，但主張係遭其子吳俊男盜用云云，然依上開判例，系爭
　　之本案借款應推定為上訴人乙○○之授權行為，雖上訴人乙○○於本院另提出寄
　　自中國廣西省署名吳俊男之信函為證，惟不論該信函是否果為吳俊男所寫，此證
　　人於法院外之書狀為陳述，已為上訴人農民銀行所不同意，亦不得採為有利上訴
　　人乙○○之證據，此外，上訴人乙○○就其抗辯被盜用印章之事迄未能舉證以實
　　其說，是上訴人乙○○之前開抗辯，亦不足採信。
　(二)次查契約固須當事人互相表示意思一致始能成立，但所謂互相表示意思一致，並
    不限於當事人間直接為之，其由第三人為媒介而將各方互為之意思表示從中傳達
    因而獲致意思表示之一致者，仍不得謂契約並未成立（參閱最高法院六十八年台
    上字第一五０四號判例），本件被上訴人甲○○對於系爭借據，約定書上之簽名
    及印章之真正並不爭執，惟抗辯其係遭吳俊男欺騙，連帶保證之對象係吳俊男而
    非上訴人乙○○，且其所為連帶保證之金額僅為一百萬元，而非九百九十萬元云
    云。而依證人蔡元嘉、李宥田、簡美幸於原審所為之供證，固足認被上訴人甲○
    ○在借據及約定書上簽名蓋章時係在上訴人乙○○之前，該借據及約定書應係空
    白，然被上訴人甲○○就上開借據，約定書上為連帶保證之簽名及印章之真正既
    不爭執，依前揭最高法院三十七年上字第八八一六號判例所示，即應推定其所為
    之保證契約為真實。又被上訴人甲○○在借據，約定書上之簽名蓋章雖在上訴人
　　乙○○之前，但其二人與上訴人農民銀行間就系爭借貸及連帶保證之約定，既係
    由上訴人乙○○之子，被上訴人甲○○之兄吳俊男為媒介，而將各方互為之意思
    表示從中傳達而獲致意思表示之一致，揆諸上開最高法院六十八年台上字第一五
    ０四號判例，仍不得謂其連帶保證契約並未成立。被上訴人甲○○在本件借貸契
    約書上簽名並蓋章，明知為其家人借款之連帶保證，縱然主債務人尚未簽名，借
    款金額亦未載明，客觀上應推定不論借款人為其父或其兄，金額為若干元均願授
    權其兄填寫而負連帶保證人之責任。其在本件訴訟中辯稱係遭其兄吳俊男欺騙云
    云，核系卸責飾詞，不足採信。此外，被上訴人就其否認有為本件系爭九百九十
    萬元借款為連帶保證之意思，迄未能舉證以實其說，是被上訴人甲○○所為上揭
    抗辯，即屬無據，應不足採信。上訴人農民銀行依連帶保證之法律關係，訴請被
    上訴人甲○○就本件系爭借款債務，負連帶保證責任，即屬有理由，應予准許。
四、綜上所述，上訴人農民銀行依消費借貸及連帶保證之法律關係，訴請上訴人乙○
    ○、被上訴人甲○○連帶給付上訴人農民銀行九百九十萬元，及自八十五年二月
    二十日起至清償日止，按年息百分之八．五九計算之利息，其逾期在六個月以內
    者，按上開利率百分之十，超過六個月者，按上開利率百分之二十計付違約金，
    為有理由，應予准許。原審就上訴人乙○○部分，為上訴人農民銀行勝訴之判決
    ，經核尚無不合。上訴人乙○○上訴論旨，仍執陳詞，指摘原判決此部分不當，
    求予廢棄改判，非有理由，應予駁回。又原審就被上訴人甲○○部分，疏未詳查
    ，遽予駁回上訴人農民銀行之請求，尚有未洽。上訴人農民銀行就此部分，上訴
    指摘原判決不當，求予廢棄改判，即為有理由，應由本院將原判決此部分之訴及
    訴訟費用之裁判，均予廢棄，並改判如主文第二項之所示。
五、本件事證已臻明確，兩造所為之其他主張、陳述，並所提證據，經審酌後，認均
    與本件之結論無礙，爰不一一論述，併此明。
六、據上論結，本件上訴人農民銀行之上訴為有理由，上訴人乙○○之上訴為無理由
    ，依民事訴訟法第四百四十九條第一項、第四百五十條、第八十五條第二款，判
    決如主文。
中　　　華　　　民　　　國　　九十一　　年　　　八　　　月　　二　十　　日
　　　　　　　　　　　　　　　　　　　臺灣高等法院高雄分院民事第一庭
~B1審判長法官　黃金石
~B2法　　　官　魏式璧
~B3法　　　官　吳登輝
右為正本係照原本作成。
如對本判決上訴，須於判決送達後二十日內向本院提出上訴狀，其未表明上訴理由者
，應於上訴後二十日內向本院提出上訴理由書（均須按他造當事人之人數附繕本）。
上訴時應提出委任律師或具有律師資格之人之委任狀，並依附註條文規定辦理。
中　　　華　　　民　　　國　　九十一　　年　　　八　　　月　　二十一　　日
~B法院書記官　劉金萍
附註：
民事訴訟法第四百六十六條之一：
對於第二審判決上訴，上訴人應委任律師為訴訟代理人，但上訴人或其法定代理人具
有律師資格者，不在此限。
上訴人之配偶、三親等內之血親、二親等內之姻親，或上訴人為法人、中央或地方機
關時，其所屬專任人員具有律師資格並經法院認為適當者，亦得為第三審訴訟代理人。
第一項但書及第二項情形，應於提起上訴或委任時釋明之。
                                                         　　ＱＨＦＡ
